臺灣高等法院民事判決　　　　　 96年度建上字第82號
上　訴　人　乙○○
　　　　　　　　　　　　樓
被 上訴 人　甲○○
上列當事人間請求給付承攬報酬事件，上訴人對於中華民國96年
5月9日臺灣宜蘭地方法院95年度宜訴字第6號第一審判決提起上
訴，經本院於96年10月16日言詞辯論終結，判決如下：
    主      文
上訴駁回。
第二審訴訟費用由上訴人負擔。
    事實及理由
一、本件上訴人聲明求為判決：(一)原判決廢棄。(二)被上訴人應給
    付上訴人新台幣 (下同)157 萬3,000 元及自民國 (下同)92
    年7月16日起，至清償日止，按年息5% 計算之利息，暨自92
    年7月16日起，至清償日止，按日給付上訴人違約金2,000元
    。(三)願供擔保請准宣告假執行。
    被上訴人聲明求為判決：(一)上訴駁回。(二)如受不利判決，願
    預供擔保請准宣告免為假執行。
二、上訴人起訴主張：兩造於91年10月20日簽訂「鄉村住宅工程
    委任施工契約書」（以下簡稱系爭契約書），由被上訴人委
    託伊依據宜蘭縣政府建設局91年9月27日建管建字第265號建
    造執照所核准之設計圖，在宜蘭縣宜蘭市○○段246 地號土
    地上，興建2 層樓房屋乙棟（下稱系爭房屋），並約定按建
    築物滴水線丈量之實際施作面積以每坪3萬3,000元之價格，
    ，估算工程款。依系爭契約書第9條約定 ，被上訴人應於伊
    施工至系爭房屋2樓地板完成時，給付伊總工程款62%，而伊
    已於92年6月18日完成系爭房屋2樓地板之工程，實際施作面
    積共計92.818坪，是被上訴人應給付伊之工程款為189萬
    9,000元 ，詎被上訴人僅給付伊149萬元，尚積欠40萬9,000
    元迄未給付，迭予催討，被上訴人均置之不理，伊乃於92年
    7月8日以存證信函通知被上訴人解除系爭契約，而迄至伊解
    除系爭契約止，系爭房屋之結構體已具有306萬元之價值，
    是扣除上開工程款189萬9,000元後，被上訴人尚獲有116萬
    4,000元差額之利益，伊自得請求返還等情 ，爰依據系爭契
    約之約定及不當得利之法則，求為命被上訴人給付157萬
    3,000元及自92年7月16日起，至清償日止，按年息5%計算之
    利息，暨自92年7月16日起，至清償日止 ，按日給付違約金
    2,000元之判決。
    被上訴人則以：系爭契約書已明定由上訴人以總價230萬元
    承攬興建系爭房屋，並非採實作實算之方式計算工程款，且
    上開總價係以建造執照所記載之建築坪數計算，上訴人亦係
    按建造執照之設計圖施工，並無增建情事，故其興建系爭房
    屋至2樓地板之面積，僅為190.96平方公尺即57.76坪而已，
    而伊給付149萬元，已逾系爭契約書所定總工程款62%之金額
    即142萬6,000元，並無短少給付工程款之情事，詎上訴人竟
    於92年6月底藉故停工 ，經伊寄發存證信函催告上訴人履約
    ，上訴人仍置之不理，是上訴人既已違約在先，自無解除系
    爭契約之權利等語，資為抗辯。
三、經查兩造曾於91年10月20日簽訂系爭契約書，由上訴人承包
    系爭房屋之興建工程，上訴人迄至92年6月18日止 ，已完成
    系爭房屋2樓地板之工程，被上訴人依約應給付總工程款62%
    予上訴人，被上訴人業已給付上訴人149萬元，嗣上訴人於
    92年6 月底停工之事實，為兩造所不爭執，且有建造執照、
    系爭契約書及付款收據可證 (見原審卷20頁背面至23頁、67
    至72頁、154、186頁)，固堪信為真實。
四、上訴人雖主張兩造係約定按伊實際施作面積以每坪3萬3,000
    元之價格估算工程款，被上訴人違約積欠伊工程款40萬
    9,000元，伊自得解除系爭契約，並請求被上訴人返還其因
    系爭房屋所獲取之利益116萬4,000元云云。惟為被上訴人所
    否認，並以前揭情詞置辯；經查：
(一)、系爭契約書第1條約定：「原由甲方（指被上訴人） 經他承
    包商所估價....，每坪造價約達新台幣四萬三千元，均為事
    實。乙方 (指上訴人)基於原設計者及好友立場 ，願意僅以
    每坪三萬三千元施工承包，及圍牆二十四萬元，包商管理費
    等八萬元，上項總合計為二百三十萬元，為甲方施工，並保
    證強震時其結構可達八級安全之級數，否則乙方願負民、刑
    事責任」，顯已明確約定上訴人承包興建系爭房屋之工程款
    總價為230萬元，再經徵諸系爭契約書第2條約定：「建築物
    造型，原則上依設計圖施工，甲方如有部分變更時，需於該
    項目施工前十日告之乙方，並經雙方協議後變更之……其造
    價因而變更者，經雙方協議後多退少補」，復明定變更設計
    所涉及之「造價」變更須經兩造協議，且觀諸系爭契約書第
    9條所定被上訴人應支付之各期工程款金額 ，亦係按工程款
    之百分比計算，足見兩造確曾約定一定數額之工程款總價，
    否則將無從計算被上訴人所應給付之各期工程款金額，是上
    訴人所為系爭房屋之工程款乃採實作實算方式計算之抗辯，
    尚不足取。又系爭契約書既已明定系爭房屋之承包總價，本
    諸契約相對性之原則，自無別事探求之必要 (最高法院17年
    上字第1118號判例、86年度台上字第837號判決參照)，是上
    訴人聲請將系爭房屋送請台灣省建築師公會鑑定每坪施作價
    格，以明系爭房屋之價值，經核即無必要。
(二)、上訴人既自認系爭房屋之設計圖為伊所提出，並據為系爭房
    屋申請建造執照之文件 (見原審卷135頁)，則其對於系爭房
    屋之建築施作面積自不能諉為不知，再經參諸系爭契約書前
    言復載明：「今雙方同意將依宜蘭縣政府建設局 (91) (9)
    (27)建管字第二六五號建造執照 (起造人李聰文) 核准之設
    計、施工圖等之範圍內新建房屋二層乙棟」，益證兩造所約
    定之系爭房屋建造範圍，悉依上開建照執照所核准之設計圖
    即上訴人所提供之設計圖為據。而依上開建照執照之記載，
    系爭房屋之建造面積為199.32平方公尺，如以上訴人所自認
    以每3.3平方公尺為一坪計算（見原審卷38頁)，僅為60.4坪
    (其計算式為：199.32÷3.3 ＝60.4)，是上訴人所為伊實際
    施作面積已達92.818坪之主張，顯與上開系爭契約書之約定
    不符。又上訴人在原審既已自認悉依上開建造執照之設計圖
    施工 (見原審卷187頁)，且經原審調取系爭房屋之建造執照
    登記案卷查明，復未發現兩造曾有申請變更系爭房屋建造面
    積之情事 (見原審卷127、187頁) ，而系爭房屋嗣後取得之
    使用執照所記載之各層面積合計亦僅為201.56平方公尺，經
    核與上開建照執照之核准面積僅相差2.24平方公尺 (其計算
    式為：201.56－199.32＝2.24) ，其誤差值甚微，足認兩造
    應無系爭契約書第2 條所定協議變更系爭房屋建造面積之情
    事，是上訴人所為系爭房屋已變更建造面積為92.818坪之主
    張，亦不足取。
(三)、依系爭契約書第9條第1款至第4款約定 ，迄至系爭房屋二樓
    地板完成時，被上訴人應給付總工程款62%予上訴人 ，而系
    爭房屋之總工程款為230萬元，已如上述 ，則被上訴人所應
    給付予上訴人之金額即為142萬6,000元 (其計算式為：
    2,300,000×62%＝1,426,000)。被上訴人既已給付上訴人
    149萬元，顯無積欠上訴人工程款之違約情事 ，是上訴人主
    張被上訴人少付工程款，而依據系爭契約書之約定，請求被
    上訴人給付40萬9,000元及加付法定遲延利息 ，暨按日給付
    違約金2,000元 ，即屬無據。又被上訴人既無積欠工程款之
    違約情事，則上訴人以被上訴人有該違約事由而解除系爭契
    約，即非合法，是被上訴人本於系爭契約而取得系爭房屋之
    利益，自屬有法律上之原因存在，從而，上訴人本於不當得
    利之法則，請求被上訴人返還系爭房屋之價值扣除工程款後
    之差額利益116萬4,000元，亦屬無據。
五、綜上所述，上訴人依據系爭契約之約定及不當得利之法則，
    請求被上訴人給付157萬3,000元及自92年7月16日起 ，至清
    償日止，按年息5%計算之利息，暨自92年7月16日起 ，至清
    償日止，按日給付違約金2,000元 ，自屬不應准許。從而，
    原審所為上訴人敗訴之判決，並無違誤，上訴論旨仍執前詞
    指摘原判決不當，求予廢棄改判，為無理由。
六、至兩造其餘之攻擊或防禦方法及未經援用之證據，經本院斟
    酌後，認為均不足以影響本判決之結果，自無逐一詳予論駁
    之必要，併此敘明。
七、據上論結，本件上訴為無理由，依民事訴訟法第449條第1項
    、第78條，判決如主文。
中　　華　　民　　國　　96　　年　　10　　月　　30　　日
　　　　　　　　　民事第六庭
                    　審判長法　官  楊豐卿
　　　　　　　　　　        法　官  梁玉芬
　　　　　　　　　　        法　官  許紋華
正本係照原本作成。
如不服本判決，應於收受送達後20日內向本院提出上訴書狀，其
未表明上訴理由者，應於提出上訴後20日內向本院補提理由書狀
（均須按他造當事人之人數附繕本）上訴時應提出委任律師或具
有律師資格之人之委任狀；委任有律師資格者，另應附具律師資
格證書及釋明委任人與受任人有民事訴訟法第466條之1第1項但
書或第2項（詳附註）所定關係之釋明文書影本。
中　　華　　民　　國　　96　　年　　10　　月　　31　　日
　　　　　　　　　　　　　　　書記官  潘大鵬
附註：
民事訴訟法第466條之1（第1項、第2項）：
對於第二審判決上訴，上訴人應委任律師為訴訟代理人。但上訴
人或其他法定代理人具有律師資格者，不在此限。
上訴人之配偶、三親等內之血親、二親等內之姻親，或上訴人為
法人、中央或地方機關時，其所屬專任人員具有律師資格並經法
院認為適當者，亦得為第三審訴訟代理人。
